臺灣彰化地方法院民事判決 
                                    110年度家繼簡字第6號
原      告  謝文明律師即被繼承人張呂金枝之遺產管理人


被      告  張天和  

            張天明  

            張高銘  

            張宗陽  

            張美麗  


            林熙燉  


            張美雪  

            張美金  


            張美英  

            張珠紅  

            張玲菁  

            張正忠  


            林煌章  


            林儀玟  

兼  上二人                      
訴訟代理人  林金永  

被      告  林伯松  

            林昱霈  

            林姍可  

            林姍葇  

            鄭林秀錦

兼  上一人
訴訟代理人  林勝雄  

上列當事人間請求分割遺產事件，本院於民國110年10月20日言
詞辯論終結，判決如下：
    主  文
兩造就被繼承人張秋木所遺之財產即本院109年度存字第915號提
存款新臺幣壹佰零捌萬柒仟元，應按附表所示之方式予以分配。
訴訟費用由兩造按附表「應繼分比例」欄所示比例負擔。
    事實及理由
一、本件除被告丁○○、壬○○、庚○○、甲○○、戊○○、乙○○、丙○○、
    己○○、戌○○○外，其餘被告均經合法通知，未於最後言詞辯
    論期日到場，核無民事訴訟法第386條各款所列情形，依家
    事事件法第51條準用民事訴訟法第385條第1項前段規定，爰
    依原告聲請一造辯論判決。
二、原告主張略以：
　㈠被繼承人張秋木於民國44年11月4日死亡時，遺有臺中市○○區
    ○○○段000地號、296地號土地，應有部分八分之一(下稱系爭
    土地)，經土地共有人依土地法第34條之1多數決議處分系爭
    土地後，將應分配予被繼承人繼承人之買賣價金新臺幣（下
    同）1,087,000元以本院109年度存字第915號提存於法院。
　㈡查被繼承人遺有系爭土地，其後代子孫至今尚未辦理繼承登
    記，而被繼承人之配偶即繼承人張呂金枝雖為繼承人之一，
    但與被繼承人元配之婚生子女間彼此並無繼承關係，是其於
    66年1月14日死亡時，就系爭土地潛在應有部分無法由繼子
    女繼承，且其第一、二、三、四順位繼承人皆先於張呂金枝
    死亡，又是否有應繼承人不明，而其親屬會議無法於民法第
    1177條所定1個月內選定遺產管理人，前經本院以108年度司
    繼字第1087號民事裁定選任謝文明律師為其遺產管理人，爰
    依民法第1179條第1項第2款規定，提起本件。
　㈢又被繼承人遺產由兩造共同繼承，迄今尚未分割，且被繼承
    人並未以遺囑禁止繼承人分割遺產，兩造間復無禁止分割之
    約定，且依物之使用目的亦無不能分割之情形，是原告請求
    分割，自屬有據。
　㈣被繼承人生前與原配張李氏梅(16年12月4日殁)，育有子女7
    人、養女1人，被繼承人與原告張呂金枝結婚，婚後未有生
    育，故兩造之應繼分如下：
　1.原告、被繼承人三男張癸寅、次女張氏循及養女林陳熟即張
    熟（下稱林陳熟）之應繼分：被繼承人於44年11月4日死亡
    時，僅原告（66年1月14日殁）、三男張癸寅(79年2月17日
    殁)、次女張氏循(65年9月16日殁)及養女林陳熟(91年8月2
    日殁)尚存，其餘第一順位繼承人均已死亡，是被繼承人之
    繼承人分別為配偶即原告、三男張癸寅、次女張氏循及養女
    林陳熟等四人。而按養子女之繼承順序，與婚生子女同；養
    子女之應繼分，為婚生子女之二分之一；但養父母無直系血
    親卑親屬為繼承人時，其應繼分與婚生子女同，74年6月3日
    刪除之民法第1142條定有明文。是依前開刪除前民法第1142
    條第1項及第2項前段規定，養女林陳熟之應繼分為1/8(1/4
    1/2=1/8)，其餘1/8由原告、三男張癸寅及次女張氏循等3人
    均分，故各房可再分得應繼分各1/24(1/81/3=1/24)。準此
    ，原告、三男張癸寅及次女張氏循之應繼分應調整為各7/24
    (1/4＋1/24=7/24)。
　2.三男張癸寅繼承人之應繼分：三男張癸寅於79年2月17日死
    亡時，其配偶張黃冷 (79年1月19日殁)、長女張月英(37年1
    2月25日殁)、次女張銨淳(39年1月27日殁)及三女張金葉(39
    年1月22日殁)均已死亡，且長女張月英等三名子女均未婚無
    子嗣，是渠等與配偶張黃冷對三男張癸寅之應繼分無繼承權
    ，故三男張癸寅之應繼分7/24，應由其長男即被告癸○○、次
    男即被告子○○、三男即被告酉○○、四男即被告寅○○、四女即
    被告未○○等五人再轉繼承，故各房自三男張癸寅處轉繼承之
    應繼分各為7/120（7/241/5=7/120)。
　3.次女張氏循繼承人之應繼分：
　⑴次女張氏循於65年9月16日死亡，其應繼分7/24由配偶林昆鑒
    （84年2月2日殁）、長男張天生(73年2月27日殁)、養子林
    介仁(109年1月9日殁)、養子林介哲(81年7月14日殁) 等四
    人再轉繼承。又次女張氏循係於民法第1142條在74年6月3日
    刪除前死亡，而林介仁、林介哲二人均為張氏循之養子，故
    其應繼分，為婚生子女之二分之一。是養子林介仁、林介哲
    之應繼分各為張氏循遺產之1/8(1/41/2=1/8)，養子林介仁
    、林介哲二人所餘合計1/4部分，則由配偶林昆鑒及長男張
    天生2人均分，故配偶林昆鑒及長男張天生可再分得被繼承
    人張氏循之應繼分各1/8(1/41/2=1/8)。準此，配偶林昆鑒
    及長男張天生之應繼分應各調整為被繼承人張氏循遺產3/8(
    1/4＋1/8=3/8)，養子林介仁、林介哲之應繼分為被繼承人張
    氏循遺產各1/8。故各房自次女張氏循處轉繼承被繼承人遺
    產之應繼分為配偶林昆鑒及長男張天生各為21/192（7/243
    /8=21/192)；養子林介仁、林介哲各為7/192（7/241/8= 7
    /192)。
　⑵又長男張天生嗣於73年2月27日死亡，其自被繼承人處轉繼承
    之應繼分21/192，由其配偶林秀猜(105年3月25日殁)、長男
    即被告辛○○、次男即被告丑○○、長女即被告午○○、次女即被
    告辰○○、三女即被告巳○○、四女即被告申○○及五女即被告卯
    ○○共八人再轉繼承，各房得自長男張天生處轉繼承之應繼分
    各為7/512（21/1921/8=21/1536=7/512)。
　⑶再張天生之父林昆鑒於84年2月2日死亡，由於張天生早於其
    父親林昆鑒死亡，故於林昆鑒死亡時（按此時養子應繼分為
    親生子二分之一之條文業已刪除，故養子與親生子應繼分相
    同），其長男張天生、養子林介仁及林介哲等三人得自林昆
    鑒處轉繼承被繼承人遺產之應繼分各為7/192 (21/1921/3=
    7/192)，張天生所應繼分7/192則由其子女即被告辛○○、丑○○、午○○、辰○○、巳○○、申○○及卯○○共七人代位繼承，每人
    可以各得1/192（7/1921/7=1/192)，所以其七名子女代位
    繼承後，對被繼承人遺產之應繼分各為29/1536 (7/512＋1/1
    92=29/1536)。又張天生配偶林秀猜嗣於105年3月25日死亡
    ，除次男丑○○外，其餘六名子女業以本院105年度司繼字第8
    55號聲請拋棄繼承在案，故林秀猜可得被繼承人之應繼分7/
    512，應由次男丑○○再轉繼承。準此，被告丑○○之應繼分除
    原本之29/1536外，可再分得林秀猜之應繼分7/512，其應繼
    分調整為被繼承人遺產之25/768（29/1536＋7/512=50/1536=
    25/768)；被告辛○○、午○○、辰○○、巳○○、申○○及卯○○等六
    人之應繼分則為各29/1536。
　⑷又養子林介仁於109年1月9日死亡，其與原配偶葉阿素於98年
    6月22日離婚，長女林淑美於61年9月22日死亡，未婚無子嗣
    ，均無繼承權。是養子林介仁自張氏循可得被繼承人之應繼
    分7/192，自林昆鑒可得被繼承人之應繼分7/192，合計為14
    /192（7/192＋7/192=14/192），由長男即被告庚○○、次男即
    被告丁○○、次女即被告壬○○等三人再轉繼承，故各房自養子
    林介仁可得被繼承人之應繼分各為7/288（14/1921/3=14/5
    76=7/288)。
　⑸再養子林介哲嗣於81年7月14日死亡，其自張氏循處轉繼承被
    繼承人之應繼分7/192，由其配偶蔡麗琇（109年1月8日殁）
    、長男林大翔（82年11月7日殁)、次男即被告甲○○、長女即
    被告戊○○、次女即被告乙○○及三女即被告丙○○等六人再轉繼
    承，故各房自養子林介哲可得被繼承人之應繼分各為7/1152
    （7/1921/6=7/1152)。又長男林大翔嗣於82年11月7日死亡
    ，由其母親蔡麗琇再轉繼承，故蔡麗琇自長男林大翔共可得
    被繼承人之應繼分7/576（7/1152＋7/1152=14/1152=7/576)
    。又林介哲之養父林昆鑒於84年2月2日死亡，由於林介哲早
    於其父親林昆鑒死亡，故於林昆鑒死亡時，林介哲原自林昆
    鑒處可得之應繼分7/192則由其子女即被告甲○○、戊○○、乙○○及丙○○等四人代位繼承，每人可以各得7/768（7/1921/4=
    7/768)。是以，被告甲○○、戊○○、乙○○及丙○○代位繼承後，
    可得被繼承人遺產應繼分各為35/2304（7/1152＋7/768=35/2
    304)。嗣蔡麗琇於109年1月8日死亡，由被告甲○○、戊○○、
    乙○○及丙○○等四人再轉繼承，故其四人得自其母親蔡麗琇可
    得被繼承人之應繼分各為7/2304（7/5761/4=7/2304)。綜
    上，被告甲○○、戊○○、乙○○及丙○○等四人可得被繼承人遺產
    之應繼分合計各為7/384（7/2304＋35/2304=42/2304=7/384
    ）。
　⑹養女林陳熟於91年8月2日死亡，其長男林復興先於36年12月1
    日死亡且未婚無子嗣而無繼承權，養女林陳熟自被繼承人繼
    承遺產1/8，由其配偶林宗河（94年5月17日殁）、養子即被
    告己○○、長女即被告戌○○○等三人再轉繼承，故各房自養女
    林陳熟可得被繼承人之應繼分各為1/24（1/81/3=1/24)；
    又其配偶林宗河嗣於94年5月17日死亡，故各房自林宗河處
    可得被繼承人之應繼分各為1/48(1/241/2=1/48)。準此，
    被告己○○及戌○○○等二人之應繼分各應調整為被繼承人遺產
    之1/16（1/24＋1/48=3/48=1/16)。
　㈤爰依民法第1151條、第1164條規定，請求裁判分割被繼承人
    之遺產。並聲明：如主文所示。
三、被告答辯意旨略以：
  ㈠被告己○○、戌○○○：母親林陳熟為被繼承人之養女，出嫁後並
    未與被繼承人終止收養關係，林陳熟當年出嫁時，因被繼承
    人忙於事業，故係由原告打理出嫁事宜，被告己○○幼年時，
    原告曾因被繼承人欲處理不動產，而前來家中要求林陳熟用
    印；本件請依法判決。
  ㈡被告丁○○、壬○○、庚○○、甲○○、戊○○、乙○○、丙○○：請依法
    判決。
  ㈢其餘被告均未於言詞辯論期日到場，亦未提出任何書狀，作
    何聲明或陳述。
四、本院得心證之理由：
  ㈠本件被繼承人於44年11月4日死亡，身後遺有系爭土地，而系
    爭土地業經共有人依土地法為處分，並將被繼承人應受分配
    之價金1,087,000元以本院109年度存字第915號提存；被繼
    承人之繼承人與代位繼承人為兩造，各該繼承人之應繼分如
    附表「應繼分比例」欄所示，有舊戶籍資料、戶籍謄本（現
    戶部分、除戶部分）、土地登記第一類謄本、繼承系統表、
    全部法院家事事件公告查詢結果、臺灣臺中地方法院（下稱
    臺中地院）公告、存證信函、本院109年度存字第915號提存
    通知書、提存人/受取權人名冊、本院108年度司繼字第1087
    號裁定、裁定確定證明書、本院案件查詢證明、案件查詢清
    單、臺中地院110年5月27日中院麟家家字第1100038368號函
    、財政部中區國稅局彰化分局110年5月5日中區國稅彰化營
    所字第1100253232號函及附件（被繼承人遺產稅申報書、財
    產明細表）在卷，且為到場之被告所不爭執，堪認為真實。
     
  ㈡被告申○○於107年12月7日申報被繼承人遺產稅時，雖於繼承
    系統表中註記「張氏熟（除籍，恢復本家姓陳熟，無繼承權
    ）」，而將林陳熟排除於繼承人之列。惟查：
  1.經函詢彰化○○○○○○○○「張氏熟」與林陳熟戶政登記事宜，該
    所於110年3月24日以彰和戶字第1100001239號函檢附相關舊
    戶籍資料回復本院，並復稱：「查旨案林陳熟女士原姓名『
    陳氏熟』，於昭和4年（民國18年）6月20日於戶主陳却戶內
    養子緣組除戶，同日於戶主張秋木戶內養子緣組入戶，續柄
    欄『養女』姓名『張氏熟』，並於昭和15年（民國29年）9月25
    日婚姻除籍，同日於戶主林蜅戶內婚姻入籍，續柄欄『婦』姓
    名『林氏熟』」等語。又依卷附「張氏熟」、「林氏熟」及「
    林陳熟」舊戶籍謄本（參見本院卷一第55-57頁、第375頁、
    第378-379頁）所示，「張氏熟」、「林氏熟」與「林陳熟
    」之出生日期均相同，其父均名陳金耳，母同名李于，配偶
    亦均名林宗河。足認被告己○○與戌○○○之母林陳熟即為被繼
    承人之養女「張氏熟」。
  2.又依上開「張氏熟」與「林氏熟」之舊戶籍資料「事由」欄
    ，可知「張氏熟」於「昭和4年6月20日養子緣組入戶」後，
    其緊接之記載即為「昭和15年9月25日婚姻除籍」，且於其
    入籍林蜅戶內時之記載乃係「張秋木之養女昭和15年9月25
    日婚姻入籍」，此後即再無其他戶籍變動之紀錄，足見其係
    以被繼承人「養女」身分嫁與林宗河，且係逕自被繼承人戶
    內除戶改籍林蜅戶內，而非先行遷回陳却或陳金耳或其他陳
    姓親屬戶內，再改籍至林蜅戶內，婚後亦未曾再有戶籍變更
    。再被繼承人係於44年11月4日死亡，斯時民法已在臺灣施
    行多年，是被繼承人若確曾終止其與林陳熟間之收養關係，
    則其於生前何以不依當時之民法為戶籍登記？況在其44年間
    過世時，親生之三男張癸寅、次女張氏循以及配偶張呂金枝
    均仍在世，又何以歷經數十年均無任何處置？是在被告己○○
    亦到庭陳稱其母林陳熟之出嫁乃由張家操辦，並曾於被繼承
    人處分家產時出具印鑑，未與被繼承人終止收養關係等語之
    情形下，自難僅以不識字之林陳熟於35年戶籍重新登記之際
    ，戶政人員將其姓名記載為「林陳熟」而非「林張熟」，即
    認其曾與被繼承人終止收養關係，而非被繼承人之繼承人。
  ㈢按遺產繼承人，除配偶外，依直系血親卑親屬、父母、兄弟
    姊妹及祖父母順序定之；又前條所定第一順序之繼承人，以
    親等近者為先；民法第1138條所定第一順序之繼承人，有於
    繼承開始前死亡或喪失繼承權者，由其直系血親卑親屬代位
    繼承其應繼分；同一順序之繼承人有數人時，按人數平均繼
    承。但法律另有規定者，不在此限；配偶有相互繼承遺產之
    權，其與民法第1138條所定第一順序之繼承人同為繼承時，
    其應繼分與他繼承人平均，民法第1138條、第1139條、第11
    40條、第1141條、第1144條第1款分別定有明文。次按共有
    物之分割，依共有人協議之方法行之；分割之方法不能協議
    決定，或於協議決定後因消滅時效完成經共有人拒絕履行者
    ，法院得因任何共有人之請求，命為下列之分配：1.以原物
    分配於各共有人，但各共有人均受原物之分配顯有困難者，
    得將原物分配於部分共有人；2.原物分配顯有困難時，得變
    賣共有物，以價金分配於各共有人，或以原物之一部分分配
    於各共有人，他部分變賣，以價金分配於各共有人；以原物
    為分配時，如共有人中有未受分配，或不能按其應有部分受
    分配者，得以金錢補償之，民法第824條第1、2、3項亦有明
    文。再按繼承人有數人時，在分割遺產前，各繼承人對於遺
    產全部為公同共有；繼承人得隨時請求分割遺產，但法律另
    有規定或契約另有訂定者，不在此限，此並為民法第1151條
    、第1164條所明定。
  ㈣查本件遺產即系爭土地業經變價為金錢並提存，洵無不得分
    割之情形，惟因繼承人意見不一而無法達成分割協議，是原
    告請求予以裁判分割，並無不當，應予准許。本院審酌原告
    所提之分割方案，係將被繼承人之遺產，由兩造按應繼分比
    例分配，符合遺產之利用與共有人之全體利益及公平性，亦
    未影響各繼承人依應繼分比例計算應分得之權利，核屬可採
    。從而，本院認就被繼承人所遺上開遺產，按如附表所示之
    方式為分割，應屬適當。
五、本件事證已臻明確，兩造其餘之攻擊及防禦方法，核與本件
    判決結果無影響，爰不逐一論述，附此敘明。
六、末按分割遺產之訴係必要共同訴訟，原、被告之間本可互換
    地位，且兩造均蒙其利，是本院認本件之訴訟費用應由兩造
    依其應繼分之比例負擔訴訟費用，較為公允，併此敘明。
七、據上論結，本件原告之訴為有理由，依家事事件法第51條，
    民事訴訟法第385條第1項前段、第80條之1、第85條第1項但
    書。
中　　華　　民　　國  　110　　年　　11　 月　　10　　日
                  家事法庭     法  官  梁晉嘉
以上正本係照原本作成。
如對本判決上訴，須於判決送達後20日之不變期間內，向本院提
出上訴狀（需按對造人數附具繕本），如委任律師提起上訴者，
應一併繳納上訴審裁判費。
中　　華　　民　　國  　110　　年　　11　 月　　10　　日
                              書記官  許喻涵 　　　　　　　　　 
       
附表：
編號 繼承人  應繼分比例   應受分配金額（新臺幣） 備註  1 張呂金枝  7/24   317,042元 1,087,000元7/24＝317,041.0000000000元，元以下四捨五入，下同。 2 癸○○  7/120   63,408元 1,087,000元7/120＝63,408.000000000000元 3 子○○  7/120   63,408元 同上。 4 酉○○  7/120   63,408元 同上。 5 寅○○  7/120   63,408元 同上。 6 未○○  7/120   63,408元 同上。 7 辛○○  29/1536   20,523元 1,087,000元29/1536＝20,522.000000000000元。 8 丑○○  25/768   35,384元 1,087,000元25/768＝35,384.000000000000元 9 午○○  29/1536   20,523元 1,087,000元29/1536＝20,522.000000000000元。 10 辰○○  29/1536   20,523元 同上。 11 巳○○  29/1536   20,523元 同上。 12 申○○  29/1536   20,523元 同上。 13 卯○○  29/1536   20,523元 同上。 14 庚○○  7/288   26,420元 1,087,000元7/288＝26,420.00000000000元 15 丁○○  7/288   26,420元  同上。 16 壬○○  7/288   26,420元  同上。 17 甲○○  7/384   19,815元  1,087,000元7/384＝19,815.000000000000元 18 戊○○  7/384   19,815元  同上。 19 乙○○  7/384   19,815元  同上。 20 丙○○  7/384   19,815元  同上。 21 己○○  1/16   67,938元 1,087,000元1/16＝67,937.5元 22 戌○○○  1/16   67,938元  總計   1/1   1,087,000元